【裁判字號】    94,上更(一),303
【裁判日期】    950328
【裁判案由】    違反藥事法等
【裁判全文】
臺灣高等法院臺中分院刑事判決     94年度上更(一)字第303號
上  訴  人
即  被  告  甲○○
選任辯護人  王錦昌  律師
上  訴  人
即  被  告  乙○○
上列上訴人等因違反藥事法案件，不服臺灣臺中地方法院90年度
訴字第175號，中華民國90年9月19日第一審判決（起訴案號：臺
灣臺中地方法院檢察署89年度偵字第15519號、第15877號、第19
942號，併辦案號：90年度偵字第2340號、第2341號 ），提起上
訴，經判決後，由最高法院發回更審，本院判決如下：
    主  文
原判決撤銷。
甲○○製造偽藥，處有期徒刑年，併科罰金新臺幣拾萬元，罰
金如易服勞役，以新臺幣玖佰元即銀元佰元折算壹日。扣案附
表一之物品除編號9、18、25以外，均沒收。
乙○○幫助連續明知為偽藥而販賣，處有期徒刑拾月，併科罰金
萬元，罰金如易服勞役，以新臺幣玖佰元即銀元佰元折算壹
日。
    事  實
一、甲○○基於製造偽藥之犯意及意圖營利販賣偽藥之概括犯意
    ，明知下列「桂行丸」、「安治好」、「黃道益活絡油」、
    「虎標萬金油」、「正露丸」、「維骨力」、「新露露」、
    「ＩＯＮＡＭＩＮ」減肥藥、「ＤＵＲＯＭＩＮＥ」減肥藥
    、「ＦＬＵＣＯＲＴ（膚潤康）」、「威喜六寶大補丸」、
    「ＬＯＳＥＣ」等藥品均為未經核准擅自在國內製造之偽藥
    ， 竟收受上開偽藥而販賣或在臺中縣清水鎮○○街79巷8號
    處未經核准擅自製造藥品，並至各地夜市銷售牟利，其犯行
    如下：
  (一)民國（下同 ）88年8月間，自李桂霖（另案通緝中）處以每
    盒新臺幣（下同 ）250元之價格買入未經核准擅自在國內製
    造之偽藥「桂行丸 」，即以每盒300元之價格，在臺中、高
    雄、基隆各地之夜市連續販賣。
  (二)88年8月間由李桂霖提供桶裝偽藥 「安治好」藥水成品，即
    以塑膠桶、水龍頭等所作成之充填器自行充填裝罐、包裝成
    「安治好」成品，以每罐48元之價格對外販售。
  (三)89年7月間，向陳阿榮（另案偵查中 ）之成年人購入偽藥「
    虎標萬金油」20打（240罐），每打以200元價格購入，再以
    每打250元價格至各地夜市銷售牟利，已販賣15罐，尚剩225
    罐。
  (四)明知「正露丸」藥物，係日商大幸藥品股份有限公司生產經
    銷之藥品，其「正露丸」、「喇叭及圖」等商標，並經向前
    經濟部中央標準局及經濟部智慧財產局註冊，取得商標專用
    權。竟於88年7、8月間 （公訴人及原審判決誤為89年1月間
    ），在臺中縣清水鎮○○街79巷8號處，自簡武雄 （另案由
    臺灣屏東地方法院檢察署偵查中 ）處，以每罐（400粒裝）
    45元之價格，購入偽藥「正露丸 」1批，再以每罐50元至60
    元不等之價格至全省各地夜市販賣該仿冒之偽藥。
  (五)89年2月間，以每粒7角之價格向臺中市吳東壁購買「維骨力
    」成品偽藥，即自行利用封罐機包裝成每罐80粒之罐裝「維
    骨力」，以每罐80元（每粒1元 ）之價格販售，賺取價差。
  (六)89年9月間，向陳阿榮以每罐35元之價格購買 「新露露Ａ錠
    」200罐偽藥，再以每罐38元之價格對外販售 ，共賣出25罐
    。
  (七)89年2月間，向臺中市吳東壁以每粒8角之價格買入膠囊裝之
    偽藥「ＩＯＮＡＭＩＮ」成品 ，再分裝成每包300粒之包裝
    ，對外以每包300元（即每粒1元）販售，賺取價差。
  (八)89年2月間，向臺中市吳東壁以每粒5角之價格買入膠囊裝之
    偽藥「ＤＵＲＯＭＩＮＥ 」減肥藥，再分裝成每300粒之包
    裝，每包240元（即每粒8角），對外販售，賺取價差。
  (九)88年7月間，由李桂霖將包裝完成之偽藥「中將湯」26箱（
    每箱30盒，每盒4包，一箱共120包），運送予甲○○，抵償
    所欠甲○○之債務，甲○○即以每箱（30盒）2800元之價格
    至全省各地夜市銷售牟利 ，已銷售23盒（92包），尚剩757
    盒（3028包）。
  (十)明知「膚潤康」藥物，係日商田邊製藥股份有限公司生產經
    銷之藥品，其「膚潤康」、「ＦＬＵＣＯＲＴ」等商標，並
    經向前經濟部中央標準局註冊，取得商標專用權。竟於89年
    1月間，由李桂霖托花蓮貨運運送18箱之偽藥 「膚潤康」至
    臺中縣清水鎮○○街79巷8號處交予甲○○販賣 ，但未及拆
    封即被查獲。
  (十一)88年8月，以每罐220元之價格買入偽藥「威喜六寶大補丸」
    ，以每罐250元之價格對外販售。
  (十二)89年1月間 ，在臺北縣三重市取得陳水金販賣不出去之偽藥
    「黃道益活絡油」1批，即運回臺中縣清水鎮○○街79巷8號
    處，再自行加入薄荷，調配製造偽藥「黃道益活絡油」，並
    以每罐45元之價格在夜市販售。
  (十三)明知「ＬＯＳＥＣ」胃藥，係瑞典商阿斯特拉有限公司生產
    經銷之藥品，其「ＬＯＳＥＣ」、「ＬＯＳＥＣ及圖」等商
    標，並經向前經濟部中央標準局註冊，取得商標專用權。於
    89年4月間 ，明知不詳姓名年籍之林姓成年男子，所兜售印
    有上開「ＬＯＳＥＣ」等商標塑膠罐及尚未裝填之「ＬＯＳ
    ＥＣ」偽胃藥顆粒，竟仍予買受，並委請不知情之吳東壁代
    為裝填成膠囊，再裝入上開塑膠罐，每罐14顆，後以每罐40
    元至夜市出售圖利。
二、乙○○經由其兄甲○○之介紹認識李桂霖，明知李桂霖提供
    之「五塔散」 、「正骨水」均為偽藥，竟於89年1月底起，
    基於幫助李桂霖販賣之概括犯意，而在臺中縣烏日鄉○○路
    271巷18號處，代為包裝上開 「五塔散」、「正骨水」偽藥
    。包裝費用「五塔散」每罐2.5元、「正骨水」每罐2元。89
    年2月份，乙○○為李桂霖包裝「五塔散」、「正骨水」各1
    箱。89年3至7月份，亦每月均為李桂霖包裝「五塔散」、「
    正骨水」各約1至2箱。89年8月間 ，包裝「正骨水」、「五
    塔散」各2箱，均交由李桂霖所指定之林姓男子 ，再至各地
    夜市販賣。
三、嗣於89年9月21日 ，為法務部調查局臺中縣調查站在甲○○
    臺中縣清水鎮○○街79巷8號及10號住處 ，扣得如附表一所
    示之物 ；另於乙○○臺中縣烏日鄉○○路271巷18號處扣得
    如附表二所示之物。
四、案經法務部調查局臺中縣調查站移送及瑞典商阿斯特拉有限
    公司、日商大幸藥品股份有限公司、日商田邊製藥股份有限
    公司告訴臺灣臺中地方法院檢察署檢察官偵查起訴及移送併
    辦。
    理  由
一、訊據上訴人即被告甲○○僅承認販賣「中將湯」等三、四種
    藥品。並辯稱：「桂行丸」是李桂霖拿來要伊包裝，沒有賣
    出去；「安治好」也只包裝充填，沒有賣；「維骨力」是李
    桂霖交待吳東壁裝入膠囊內，再去載回包裝，沒有賣；「新
    露露」是向陳阿榮買的；「ＩＯＮＡＭＩＮ」、「ＤＵＲＯ
    ＭＩＮＥ」減肥藥是李桂霖載來伊處，伊太太吃過沒有效，
    所以不敢賣；「中將湯」是李桂霖載來，不是伊調配製造；
    「膚潤康」是李桂霖寄來，寄來時已包裝好；「威喜六寶大
    補丸」是李桂霖客戶退回放在伊那兒；「黃道益活絡油」是
    三重市陳水金給伊的，伊自三重市載回；「ＬＯＳＥＣ」胃
    藥是一位四十幾歲之男子於89年 4月農曆過年後載來，由伊
    裝填包裝，只是單純加工，沒有賣；扣案之薄荷及樟腦油是
    自行向化工原料行買的，李桂霖要教伊作萬金油用，還沒教
    就被查獲云云。上訴人即被告乙○○辯稱：扣案如附表二編
    號1之五塔散粉是李桂霖於89年8月中旬載來給伊代工（即包
    裝）；附表二編號2之罐裝五塔散 ，是李桂霖與一不詳人士
    於89年6月底載來給伊包裝 ；薄荷是李桂霖載來，說做好的
    正骨水出貨後，要用薄荷加酒精做正骨水，放伊處；附表二
    編號4之正骨水係瑕疵品 ，李桂霖要伊檢查篩選；面速利達
    母、麝香綠草膏是甲○○載來；附表二編號8、9、10、11、
    12、13、19之五塔散、正骨水包裝盒、湯匙、蓋子等物是李
    桂霖載來給伊包裝用；編號15、16、17之正露丸、肝油球、
    中將湯是甲○○載來，並沒有包裝云云。辯護人為被告辯護
    稱：被告甲○○已於歷次偵審中坦承販賣偽藥，絕未製造，
    亦無違反商標法之行為。檢視本件扣案之物品，其中萬金油
    之原料只有薄荷、樟腦油，尚欠白臘、凡士林，如萬金油為
    甲○○所作，何以扣案原料不全？又就「正露丸」、「膚潤
    康」藥物部分，甲○○並未仿冒商標，僅係販賣仿冒商標藥
    品；「ＬＯＳＥＣ」胃藥部分，非但無仿冒之情，亦無販賣
    仿冒商標之事實，原審認定事實不當等情。
二、查上開事實，業經被告甲○○、乙○○於本院審理中分別坦
    承不諱，被告甲○○並於所具「刑事爭點整理及調查證據聲
    請狀」中（見本院更(一)卷第37、38頁），亦表明不爭執而承
    認其事，茲再分敘於下：
  (一)關於被告甲○○部分：
    1.桂行丸：於調查站供稱：「（請問啟封紀錄編號4 所查扣
      之『桂行丸』來源如何？販售價格如何？）上述『桂行丸
      』係我的朋友李桂霖（址設花蓮市○○○街60號）於88年
      8月起陸續提供包裝完成之成品給我，每盒新臺幣250元，
      我則以每盒300元對外轉售 ，賺取差價牟利」等語（見偵
      字第15519號卷第9頁），於偵查中供稱：「（『桂行丸』
      何來？）李桂霖載來的 ，我沒有再分裝，每盒300元，賣
      至各地夜市，曾賣至高雄及基隆．．．」等語（見偵字第
      15519號卷第21頁） ；原審及本院亦為相同之供述（見原
      審卷第20頁、本院更(一)卷第60頁反面）。
    2.安治好（AZOHEL）：於調查站供稱：「（請問啟封紀錄編
      號5所查扣之『安治好 』來源如何？販售價格為何？）上
      述『安治好』藥水係由李桂霖提供桶裝藥水成品，我即利
      用填充器具（編號21扣押物）自行充填裝罐、包裝，並以
      每罐48元對外販售，每罐平均約可賺取13元差價」等語（
      見偵字第15519號卷第9頁反面）；於偵查中供稱：「罐是
      李桂霖送來的，紙盒是向楊奇祥定購的，當時李桂霖是和
      『桂行丸』一起在8月份送來我家」等語（見偵字第15519
      號卷第21頁反面）；原審及本院亦為相同之供述（見原審
      卷第20頁、本院更(一)卷第61頁）。
    3.虎標萬金油：於本院供稱：「『虎標萬金油』是我買來賣
      的‧‧‧，我每打以200元買入 ，250元賣出，買20打240
      瓶，賣了15瓶，剩下225瓶‧‧ ‧我是向陳阿榮買的」等
      語（見本院更(一)卷第61頁）。
    4.正露丸：於調查站供稱：「（請問啟封紀錄編號7 所查扣
      之『正露丸』來源如何？販售價格為何？）上述『正露丸
      』係由屏東市民簡武雄提供包裝完成之成品給我，每罐45
      元，我則以每罐50至60元不等之價格對外販售」等語（見
      偵字第15519號卷第9頁反面）；於偵查中供稱：「（『正
      露丸』何來？）向屏東簡武雄買的，我沒有再分裝，89年
      1 月買入的，我是因為賣藥到夜市才認識他。他是用寄的
      給我」等語（見偵字第15519號卷第22頁、第37頁 ），於
      簡武雄作證後改稱：「應該是88年買入，時間太久了，忘
      記如何來的藥」等語（見偵字第15519號卷第87頁 ）；另
      於調查站供稱：「我所販賣之『正露丸』及『中將丸』等
      二種偽藥，係向設籍屏東市○○街（住址已記不起來，電
      話號碼000000000）之簡武雄（年約六十餘歲 ）購買，據
      我所知，簡武雄目前於臺南縣歸仁鄉西埔村26之5號 ，從
      事偽藥製造．．．」等語（見偵字第15519號卷第33頁 ）
      。
    5.維骨力（VIARTRIL-S）：於調查站供稱：「（請問啟封紀
      錄編號8所查扣之『維骨力 』來源如何？販售價格為何？
      ）上述『維骨力』我係向臺中市大明膠囊公司吳東壁購買
      成品，每粒7角，我則自行印刷仿單 、外盒並利用封罐機
      （編號2扣押物）包裝製造完成後對外販售，每罐 （80粒
      ）80元」等語（見偵字第15519號卷第9頁反面至第10頁）
      ；於偵查中供稱：「（『維骨力』何來？）向大明膠囊公
      司吳東壁本人買的，他是李桂霖已故的舅舅介紹的，89年
      2 月農曆春節前後買入。仿單及紙盒是請臺中楊奇祥代印
      。也是在8號分裝，並賣至夜市」等語（見偵字第15519號
      卷第22頁）。
    6.新露露：於調查站供稱：「（請問啟封紀錄編號10所查扣
      之『新』藥錠來源如何？販售價格如何？）上述『新
      』藥錠係由民雄鄉民陳阿榮提供包裝完成之成品給我
      ，每罐35元，我係以每罐38元對外販售」等語（見偵字第
      15519號卷第10頁）；於偵查中供稱：「 （『新露露
      』錠何來？）民雄陳阿榮提供，他也是專門做夜市生意，
      是我賣假藥到夜市認識的 ，大約在89年9月11或12日買入
      的，他是用郵寄給我 。他總計賣我200罐，我賣出25罐，
      還剩175罐，清冊上記載180罐是錯誤的。也是賣到夜市」
      等語（見偵字第15519號卷第22頁反面 ）。於原審法院及
      本院亦為相同之供述（見原審卷第22頁、本院更(一)卷第62
      頁）。
    7.IONAMIN減肥藥：於調查站供稱 ：「（請問啟封紀錄編號
      11所查扣之『IONAMIN 』減肥藥來源如何？販售價格為何
      ？）上述『IONAMIN 』減肥藥係由吳東壁提供整批膠囊製
      成品，每粒8角，我則分裝成小包（每包300粒裝），再以
      每小包300元對外販售」等語（見偵字第15519號卷第10頁
      ）；於偵查中供稱：「（11、12減肥藥何來？）也是吳東
      壁賣我的，89年農曆年即新曆2月間購入 ，因為沒有效果
      ，所以沒有什麼人買，銷路不好。賣出後，又被退貨」等
      語（見偵字第15519號卷第22頁反面至第23頁）。
    8.DUROMINE減肥藥：於調查站：「（請問啟封紀錄編號12所
      查扣之『DUROMINE』減肥藥來源如何？販售價格為何？）
      上述『DUROMINE』減肥藥係由吳東碧提供整批膠囊製成品
      ，每粒5角，我則分裝成小包（每包300粒裝），再以每小
      包240元對外販售」等語（見偵字第15519號卷第10頁反面
      ）；於偵查中供稱：「（11、12減肥藥何來？）也是吳東
      壁賣我的，89年農曆年即新曆2月間購入 ，因為沒有效果
      ，所以沒有什麼人買，銷路不好。賣出後，又被退貨」等
      語（見偵字第15519號卷第22頁反面至第23頁）。
    9.中將湯：於本院供稱：「『中將湯』要用不織布及鋁箔紙
      包裝，是李桂霖拿來賣給我的，他原來欠我錢，他說如果
      我幫他賣，我的錢就可以回收‧‧‧他拿26箱給我，一箱
      裡面有30盒，一盒裡面有4包，總共120包，他拿來給我賣
      是要給我抵債，我是以一箱2800元價格出售，我總共賣出
      92包（23盒），剩下3028包（即757盒 ）」等語（見本院
      更(一)卷第62頁反面）。
    10.FLUCORT膚潤康：據被告於本院供稱 ：「在調查站我是有
      說這是李桂霖跟我說是用凡士林填充的，他填充好以後，
      用湖南貨運（應係花蓮貨運）寄來給我的，紙箱也有貼湖
      南貨運的標籤，都是原封綁好」等語（見本院更(一)卷第63
      頁），並請求勘驗已交由告訴人臺灣田邊製藥股份有限公
      司保管之扣押物「膚潤康」是否全部原封未拆，且其上貼
      有湖南貨運之托運單及標記，嗣經告訴人代理人鍾文岳律
      師會同被告甲○○在臺北汐止倉庫查驗結果，共有18箱「
      膚潤康」，其中13箱箱子上尚貼有花蓮貨運標籤 ，4箱未
      貼，1箱則以調查局自備之箱子盛裝等情 ，已據證人鍾文
      岳律師在本院結證供明（見本院更(一)卷第73頁），是被告
      所供該批偽藥膚潤康經李桂霖托花蓮貨運寄達後，尚未拆
      封，未及販賣即被查獲，應堪採信。
    11.威喜六寶大補丸（HOLIN ）：於調查站供稱：「（請問啟
      封紀錄編號15所查扣之『威喜六寶大補丸』來源如何？販
      售價格為何？）上述『威喜六寶大補丸』係由李桂霖將包
      裝完成之成品提供給我販售，每罐220元，我以每罐250元
      對外販售」等語（見偵字第15519號卷第11頁 ）；原審及
      本院亦為相同之供述（見原審卷第20頁、本院更(一)卷第74
      頁）。
    12.黃道益活絡油：於調查站供稱：「（請問啟封紀錄編號16
      所查扣之『黃道益活絡油』來源如何？販售價格為何？）
      上述『黃道益活絡油』係我自行調配裝填，然後印製仿單
      、外盒製成成品對外販售，每罐45元」等語（見偵字第15
      519號卷第11頁）；偵查中供稱 ：「（『黃道益活絡油』
      何來？）我自己配置，在89年1月，於8號處配置，仿單及
      紙盒是三重市陳水金不要，叫我去載回來，是李桂霖介紹
      的。也是賣到夜市 」等語（見偵字第15519號卷第23頁）
      ；於本院供稱：「這些東西（指『黃道益活絡油』）包括
      仿單、藥水是陳水金不要給我，我才去載過來的‧‧‧本
      來就有藥水，藥水是陳水金給我的，後來我自己再加薄荷
      腦‧‧‧附表一編號22填充器也是陳水金給我的，我用填
      充器去裝的，以每罐45元賣出」等語（見本院更(一)卷第74
      頁反面），被告已自承有將從陳水金處取得之藥水，再自
      行添加薄荷腦調配製造偽藥販售。
    13.LOSEC胃藥：於調查站供稱 ：「（請問啟封紀錄編號17所
      查扣之『LOSEC』胃藥來源如何？販售價格為何？ ）上述
      『LOSEC』胃藥係由吳東壁提供整批膠囊給我，每粒4元，
      我在印製仿單、外盒包裝完成後 ，每盒14粒以70元至100
      元不等對外販售」等語（見偵字第15519號卷第11頁 ）；
      於偵查中供稱：「（17胃藥何來？）吳東壁給我的，也是
      農曆年間買入，因為欠缺外包裝所以銷路不好，也是賣到
      夜市」等語（見偵字第15519號卷第23頁）。
  (二)關於被告乙○○部分 ：被告乙○○於89年9月21日偵查中供
    稱：「幫我哥哥甲○○的朋友李桂霖代工 。今年2月初起。
    我和我哥哥及李桂霖在臺中縣清水鎮田寮的祖厝處商談代工
    事宜，李桂霖要我包『五塔散』及『正骨水』，工資『五塔
    散』2.5元，『正骨水』一罐2元。原料、盒子包裝均由他提
    供，2月間第一次由李桂霖及另一名男子約五十歲 ，一起將
    原料、紙盒載來，載到我烏日鄉○○路271巷18號住處。2月
    份我幫他包1箱『五塔散』，1箱『正骨水』，『五塔散 』1
    箱144罐、『正骨水』1箱240罐 。後來每個月陸陸續續都有
    一次，每次都約1至2箱，8月份比較多」、「李桂霖在8月份
    寄來酒精及薄荷，並打電話告訴我，如果舊的包裝完，新的
    貨就要加酒精及薄荷，是『正骨水』用的。裝『正骨水』的
    桶子大約高120公分，直徑約50公分 ，寄來時，裡面已有約
    三分之一的『正骨水』原料，他要我把薄荷全部倒入桶中，
    再倒入酒精到桶子滿為止。但到目前為止，我尚未完成混裝
    。8月前李桂霖給我的藥，罐裝已完成 ，我只負責包裝紙盒
    ，8月後李桂霖寄來的是一大包原料 ，要我自己裝罐及包紙
    盒，所以『五塔散』包裝費調高5角 ，『正骨水』因需另調
    配也調高5角。8月中旬，當初與李桂霖來的那名男子來我住
    處拿走包裝好的『五塔散』、『正骨水』，那是以前包的，
    不是經過調配的，那名男子給我二千多元，其他是零錢。他
    拿走2箱『五塔散』、2箱『正骨水』」等語（見偵字第1551
    9號卷第18至19頁）。乙○○已承認有為李桂霖包裝 『五塔
    散』及『正骨水』。其在本院亦供稱：「我沒有加工，這是
    他之前加工好，我再包裝的」等語（見本院更(一)卷第77頁反
    面）。
  (三)證人簡武雄於89年10月24日偵查中證稱：「（曾賣藥給甲○
    ○？）曾於88年7、8月向我買『正露丸』50罐及他藥50罐，
    之後沒再買過」、「（『正露丸』）向楊奇祥買的，自88年
    1 月起在臺中載到屏東給我，屏東地檢藥事法案即是本件」
    、「楊奇祥921地震時，已經死亡」等語（見偵字第15519號
    卷第87頁）。
  (四)有如附表一、二所示之藥物、包裝封罐器具、薄荷、樟腦油
    、估價單、包裝盒、蓋子及酒精等物扣案可憑；上開扣案之
    桂行丸、安治好、虎標萬金油、正露丸、維骨力、新露露、
    ＩＯＮＡＭＩＮ減肥藥、中將湯、膚潤康ＦＬＵＣＯＲＴ、
    威喜六寶大補丸、黃益道活絡油、ＬＯＳＥＣ胃藥、五塔散
    、正骨水經送衛生署鑑定結果，認係屬藥品，有行政院衛生
    署90年7月10日衛署藥字第0900034945號函可稽 （見原審卷
    第112頁、第113頁）。上開扣案之藥品，均係未經核准擅自
    在國內製造之偽藥。被告二人均知悉李桂霖、陳阿榮、陳水
    金等人均非藥師專業人士，卻有藥品以低價供應讓其在夜市
    販賣或交付包裝，自知悉上開藥品均為偽藥，被告二人辯稱
    不知上開藥品為偽藥，顯不合情理，均不足採信。
  (五)「正露丸」藥物，係日商大幸藥品股份有限公司生產經銷之
    藥品，其「正露丸」、「喇叭及圖」等商標，並經向前經濟
    部中央標準局及經濟部智慧財產局註冊，取得商標專用權。
    「膚潤康」藥物，係日商田邊製藥股份有限公司生產經銷之
    藥品，其「膚潤康」、「ＦＬＵＣＯＲＴ」等商標，並經向
    前經濟部中央標準局註冊，取得商標專用權。「ＬＯＳＥＣ
    」胃藥，係瑞典商阿斯特拉有限公司生產經銷之藥品，其「
    ＬＯＳＥＣ」、「ＬＯＳＥＣ及圖」等商標，亦經向前經濟
    部中央標準局註冊，取得商標專用權。此有經濟部中央標準
    局商標註冊證、中華民國商標註冊證等件可憑。
三、綜上事證，足認被告甲○○、乙○○上揭犯行，事證明確可
    以認定。其等所辯及辯護人所為辯護，或與事實不符，或為
    避重就輕之詞，不能採信。
四、按扣案之藥品均係在國內未經核准擅自製造之藥品，並非經
    中央衛生主管機關公告禁止製造、調劑、輸入、輸出販賣之
    毒害藥品，亦非擅自輸入之藥品 ，自屬藥事法第20條第1款
    所規定之偽藥 ，衛生署認係藥事法第22條第2款之未經核准
    擅自輸入之藥品，為禁藥，顯有誤會。
五、被告甲○○上揭製造偽藥（黃道益活絡油）及明知為偽藥而
    販賣之犯行，應成立93年4月21日修正前之藥事法第82條第1
    項之製造偽藥罪及同法第83條第1項之販賣偽藥罪；關於「
    ＬＯＳＥＣ」偽藥部分，係委請不知情之吳東壁代為裝填成
    膠囊，再裝入塑膠罐出售圖利，係屬間接正犯。又明知偽藥
    「正露丸」係冒用日商大幸藥品股份有限公司已取得商標專
    用權之「正露丸」、「喇叭及圖」；偽藥「ＦＬＵＣＯＲＴ
    」膚潤康係冒用日商田邊製藥股份有限公司已取得商標專用
    權之「ＦＬＵＣＯＲＴ」；偽藥「ＬＯＳＥＣ」係冒用瑞典
    商阿斯特拉有限公司已取得商標專用權之「ＬＯＳＥＣ」商
    標圖樣於藥品上，竟予販賣，核係犯商標法第82條之販賣仿
    冒商標商品罪（被告行為後 ，商標法業於92年5月28日修正
    公布，同年11月28日施行，經比較新舊法之結果，修正後商
    標法係將修正前該法第62條至第64條之規定，分別移列為第
    81 條至第83條 ，然考其條文規定則均與修正前之規定無異
    ，是依刑法第2條第1項前段之規定，自應適用修正後之商標
    法，併此敘明）。檢察官認均應依商標法第62條（即修正後
    商標法第81條）論罪，顯有未洽，起訴法條應予變更。被告
    甲○○先後數販賣偽藥、販賣仿冒商標商品犯行，均時間緊
    接，構成要件相同，顯均係基於概括犯意為之，均應依連續
    犯規定論以一罪。又其製造偽藥「黃道益活絡油」並加以販
    賣，其販賣偽藥之低度行為為高度之製造偽藥犯行所吸收，
    不另論罪；又因販賣偽藥「黃道益活絡油」之行為與販賣其
    他偽藥之行為，有連續犯之關係，而販賣「黃道益活絡油」
    之行為，既已被製造偽藥行為吸收，故其他販賣偽藥之行為
    ，即一併被吸收，故祇論以一個製造偽藥罪。製造偽藥犯行
    與違反商標法犯行有方法結果之牽連關係，應從一重之製造
    偽藥罪處斷。公訴人未就被告甲○○販賣仿冒「正露丸」、
    「喇叭及圖」「ＦＬＵＣＯＲＴ」商標商品之犯行起訴，但
    因與已起訴成罪之製造偽藥部分等犯行，亦有裁判上一罪之
    關係，亦為起訴效力所及，亦應依法審理。又明知為偽藥而
    販賣，並不以販入之後，復行賣出為構成要件，祇須以營利
    為目的，將偽藥購入或將偽藥賣出，有一於此，其犯罪即經
    完成，是以被告甲○○所購入之偽藥，無論是否已賣出，應
    均認為販賣既遂。被告甲○○明知 「正露丸」、「膚潤康」
    、「ＬＯＳＥＣ」之偽藥所貼標籤，係冒用他人藥品之名稱
    、標籤，仍予販賣 ，雖亦觸犯藥事法第86條第2項之明知冒
    用他人藥物之名稱、標籤罪，但亦同時觸犯商標法第82條之
    罪，因商標法之刑期較重，依重法優於輕法之原則，應依商
    標法第82條處斷，併予敘明。原審雖予被告甲○○論科，但
    甲○○並未製造「虎標萬金油」、「中將湯」、「膚潤康」
    等偽藥（詳如后敘），乃原判決認其有製造上開偽藥行為，
    即有未洽，是被告甲○○以「李桂霖欠我錢，拿偽藥要我賣
    來抵債，我沒有販賣偽藥之故意」云云，否認犯罪，雖非可
    採，惟原判決既有可議，即應將其部分撤銷改判。爰審酌被
    告甲○○私自製造偽藥並販賣，對社會大眾之生命、健康造
    成重大之危害，惡性非輕，其先於調查及偵訊中坦承犯行，
    繼於法院審理時否認部分犯行等一切情狀，量處如主文第二
    項所示之刑，罰金部分諭知易服勞役之折算標準，附表一編
    號7、14、17扣案物品係犯商標法所販賣之商品 ，應依商標
    法第83條規定宣告沒收。附表一編號22充填器具係製造偽藥
    「黃道益活絡油」之器材，應依藥事法第88條宣告沒收。另
    附表一編號9、18均非本件犯罪之物品 ，及編號25之銷貨估
    價單、被告稱係李桂霖所有（見本院更(一)卷第77頁反面），
    不予沒收外，其他均為被告甲○○所有，供犯罪所用之物，
    業據甲○○供明，均應依刑法第38條第1項第2款之規定宣告
    沒收。
六、被告乙○○明知李桂霖所交付之「五塔散」、「正骨水」均
    為偽藥，仍予包裝為成品交李桂霖販賣 ，應成立93年4月21
    日修正前之舊藥事法第83條第 1項之幫助販賣偽藥罪，應依
    幫助犯之規定減輕其刑。公訴人認被告乙○○包裝「正骨水
    」、「五塔散」之犯行，應成立製造偽藥罪，起訴法條嫌有
    未洽，應予變更。乙○○先後數幫助販賣偽藥犯行，均時間
    緊接，構成要件相同，顯係基於概括犯意為之，應依連續犯
    規定論以一罪。原審對被告乙○○論罪科刑，固非無見。但
    並無證據證明乙○○有加工製造「正骨水」、「五塔散」、
    包裝「肝油球」、「中將湯」、「正露丸」之幫助販賣偽藥
    犯行（詳如後敘），原審認乙○○有此部分犯行，尚有未洽
    。被告乙○○上訴意旨以並未製造「正骨水」、「五塔散」
    ，亦未包裝「肝油球」、「中將湯」、「正露丸」等偽藥，
    指摘原審判決不當，非無理由，應由本院將原審判決關於被
    告乙○○部分撤銷改判。查被告乙○○為李桂霖包裝「正骨
    水」、「五塔散」，賺取微薄工資，其情節較輕，爰審酌乙
    ○○犯罪之動機、目的、手段、所生之危害及犯後之態度一
    切情狀，量處如主文第三項所示之刑，罰金部分並諭知易服
    勞役之折算標準示懲。扣案如附表二編號18之正骨水分裝桶
    ，因乙○○並未製造偽藥，不屬於依藥事法查獲供製造偽藥
    之器材，至附表二其他偽藥、湯匙、包裝盒、蓋子、酒精等
    物，均非被告乙○○所有，不為沒收之諭知。至附表二編號
    15 之「正露丸」、17之「中將湯」 ，因被告乙○○並未犯
    商標法第81條、第82條之罪，不符商標法第83條之規定，無
    從為沒收之諭知，附此敘明。
七、被告行為後，藥事法第82條 、第83條業於93年4月21日修正
    經總統公布施行 ，新修正之第82條第1項刑度為十年以下有
    期徒刑 ，得併科新臺幣一千萬元以下罰金，而第83條第1項
    之刑度為七年以下有期徒刑，得併科新臺幣五百萬元以下罰
    金，均較舊法為重，比較新舊法，自應適用有利於被告之舊
    法，即93年4月21日公布施行前之舊法處罰，併此敘明。
八、公訴意旨另以：
  (一)被告甲○○於 ：(1)88年8月間，明知李桂霖所交付用以抵償
    欠款之維他命Ｅ藥品為偽藥，竟仍收受上開偽藥（以維他命
    Ｅ每罐145元之價格抵償上開欠款 ）及外包裝標籤，復於同
    年10月間自李桂霖處收受包裝藥品之機械設備。旋即於臺中
    縣清水鎮○○街79巷8號處 ，利用上開機械設備分裝偽藥，
    並以維他命Ｅ每罐150元之價格 ，將上開偽藥銷售至全省各
    地夜市牟利 ，因認被告另涉有藥事法第83條第1項販賣偽藥
    罪。(2)89年1月間 ，在上開處所，自行以凡士林填充後，仿
    冒「膚潤康」藥品，對外以每支25元之價格販售。(3)89 年2
    月間向吳東壁購入含有解熱鎮痛劑Acetaminophen成分 、含
    四級管制藥d-Noepseudoephedrine及中樞神經興奮劑咖啡因
    成分之原料 ，並自行在臺中縣清水鎮○○街79巷8號處填充
    包裝後 ，製成維骨力及減肥藥等偽藥，再均以每粒1元不等
    之價格出售牟利 。(4)89年7月間，甲○○在臺中縣清水鎮○
    ○街79巷8號處 ，自行以薄荷、白臘、凡士林、樟腦油等原
    料，調配製造偽藥 「虎標萬金油」，並以每打250元之價格
    至全省各地夜市銷售牟利。因認關於(2)、(3)、(4)部分，被告
    另涉有藥事法第82條第1項製造偽藥罪嫌。
  (二)按犯罪事實應依證據認定之，無證據不得推定其犯罪事實；
    又不能證明被告犯罪或其行為不罰者，應諭知無罪之判決，
    刑事訴訟法第154條 、第301條第1項分別定有明文。經查：
    (1)關於維他命Ｅ部分：按維他命Ｅ並不以藥品管理，有行政
      院衛生署90年 7月10日衛署藥字第0900034945號函文附卷
      足參，則維他命Ｅ並非偽藥。
    (2)關於膚潤康部分：被告甲○○於調查站供稱：「（請問啟
      封紀錄編號14所查扣之FLUCORT 『膚潤康』來源如何？販
      售價格為何？）上述FLUCORT 『膚潤康』係我利用凡士林
      自行調配充填，每支（20g）25元」等語（見偵字第15519
      號卷第10頁反面）、「（『膚潤康』何來？）包裝是李桂
      霖的，內容物是我用凡士林填充，在89年1月於8號處填充
      ，也是賣到夜市」等語（見偵字第15519號卷第23頁）。
      惟該「膚潤康」確由李桂霖托花蓮貨運寄來，並非由被告
      以凡士林所填充調配，已如前述（見理由欄一之10.），是
      被告並無製造偽藥「膚潤康」之犯行。
    (3)關於維骨力及減肥藥部分：被告於偵查中稱：「『維骨力
      』是向大明膠囊公司吳東壁買的 ，89年2月農曆春節前後
      買入，仿單及紙盒是請臺中楊奇祥代印，包裝後賣至夜市
      」、「附表一編號11、12減肥藥也是吳東壁賣我的，89年
      新曆2月間購入，因為沒有效果 ，所以沒有什麼人買，銷
      路不好，賣以後又被退回來」等語 （見偵字第15519號卷
      第22、23頁），又於原審供稱：「解熱鎮痛劑、『維骨力
      』及減肥藥，是李桂霖載來，我有分裝及賣，我有先拿減
      肥藥給我太太吃，我太太說沒有用，我就不敢賣，放在那
      裡」等語（見原審卷第21頁），又於本院前審稱：「『維
      骨力』是李桂霖要交代吳東壁幫他裝入膠囊中，因吳在賣
      膠囊，外盒、包裝是李桂霖載來給我，『維骨力』李桂霖
      要我去吳東壁地方載來的，我數數目裝入罐子中，仿單再
      裝入包裝盒中」、「減肥藥藥粉是李桂霖載交給吳東壁買
      膠囊，順便要吳東壁裝填，由我去載回來‧‧‧我是拿給
      我太太吃了沒有效用，我不敢賣」等語（見本院上訴卷第
      52 頁、第59頁、第60頁 ），依上供述，足見被告甲○○
      係從李桂霖、吳東壁處購入取得『維骨力』及減肥藥之偽
      藥販賣，並未曾自行製造甚明。
    (4)關於虎標萬金油部分：被告於調查站訊問時供稱：「『虎
      標萬金油』係由我以薄荷、白臘、凡士林、樟腦油等自行
      調配製造，然後每打250元對外販售」 ，又於偵查中供稱
      ：「萬金油是我自己調配，原料是向太平市大榮化工購買
      ，89年7月買入，在我家旁8號處加工製造，比例是我自己
      亂調，抹在身上涼涼的即可 ，空罐子也是李桂霖在8月載
      來，就是因為有罐子，才想自己調配，也是賣到夜市」等
      語（見偵字第15519號卷第9頁反面、第21頁反面）。被告
      固於偵調單位偵訊中承認製造「虎標萬金油」，惟經檢視
      扣案證物中有薄荷、樟腦油，並無「白臘」、「凡士林」
      之原料，如果該「虎標萬金油」確由被告以薄荷、樟腦油
      及白臘、凡士林調配製成，何以扣案之原料並不齊全，是
      以充其量只能認為被告甲○○有製造之意圖，開始準備原
      料而已，尚未著手調配製造無疑。
  (三)綜上所述，被告甲○○被訴上開製造偽藥之犯行，並查無積
    極確切之證據足資證明，此部分不能證明被告犯罪，因公訴
    人認與前開有罪部分有連續犯之裁判上一罪關係，故不另為
    無罪之諭知。
九、公訴意旨另略以：被告乙○○基於幫助李桂霖販賣「肝油球
    」、「中將湯」（錠劑） 、「正露丸」之犯意，於89年1月
    間起在臺中縣烏日鄉○○路271巷18號處代為包裝 ；並於89
    年8月間在上址，加工製造偽藥「五塔散」，又89年8月間，
    由李桂霖提供薄荷、酒精等原料，要求乙○○依比例摻入於
    「正骨水」原料中，以製造混沖「正骨水」，乙○○即依指
    示在上址加工製造完成偽藥「正骨水」2箱 ，交李桂霖指示
    之不詳姓名男子取去販賣，因認乙○○涉有幫助販賣偽藥及
    製造偽藥之犯行云云。惟查乙○○始終否認有為李桂霖包裝
    「肝油球」、「中將湯」、「正露丸」之犯行，其於調查站
    供稱：「（你前述僅受李桂霖指示裝填及包裝『五塔散』、
    『正骨水』等藥品，為何李桂霖仍將面速力達姆、麝香綠草
    膏、肝油球、中將湯、正露丸等藥品交予你？ ）由於89年1
    月間李桂霖雖將『肝油球』、『中將湯』、『正露丸』等藥
    品連同『五塔散』及『正骨水』載送至我處所，但該等藥品
    係另外封箱，堆置凌亂且外觀看來像瑕疵品，且李桂霖亦未
    要求我代為包裝，因此我並未追問李桂霖何以將該等藥品載
    送至我住處‧‧‧」等語（見偵字第15877號卷第5頁）；於
    偵查中亦供稱：「（『正露丸』1600粒、『肝油球』3000粒
    、『中將湯』4410粒）這些與編號4『正骨水 』196罐2箱同
    一包裝，均是李桂霖第一次送來要教我包裝『正骨水』時，
    隨同搬下來的‧‧‧。當時那名男子來取貨時說先放在我這
    裡，是要給別人的」等語（見偵字第15519號卷第20頁）。
    共同被告甲○○於調查站亦供稱：「 （本站於89年9月21日
    搜索你的弟弟乙○○住所，並查獲偽製『五塔散』、『正露
    丸』等藥品，請問該等偽製藥品，是否由你所提供？）是的
    ，我除提供上述偽製『五塔散』、『正露丸』等成品給乙○
    ○外，我亦提供偽製之面速力達姆、中將湯及中將丸等成品
    給乙○○，再由乙○○轉交李桂霖販賣‧‧‧」等語（見偵
    字15519號卷第33頁反面 ），亦供稱乙○○並未為李桂霖包
    裝「肝油球」、「中將湯」、「正露丸」等偽藥。又被告乙
    ○○於89年9月21日調查站訊問時雖供稱：「89年8月間，李
    桂霖以貨運寄送五塔散粉、正骨水及其包裝盒‧‧‧予我，
    另托人載送酒精5桶予我 ，要求我日後代為將‧‧‧正骨水
    另行加工入酒精及薄荷油等成分‧‧‧之後我即依指示填裝
    藥粉、藥水並包裝完成‧‧ ‧2箱正骨水‧‧‧」等語（見
    偵字第15877號卷第4頁反面、第5頁 ），惟被告乙○○於同
    日被解送檢方偵查時即說明： 「李桂霖在8月份寄來酒精及
    薄荷‧‧‧是正骨水用的‧‧‧他要我把薄荷全部倒入桶中
    ，再倒入酒精到桶子滿為止，但到目前為止，我尚未完成混
    裝‧‧‧」等語（見偵卷第15519號卷第19頁 ），被告乙○
    ○既已解釋「到目前為止，尚未完成混裝」，且亦無證據足
    資證明其業已將薄荷、酒精倒入正骨水中混裝，則被告乙○
    ○上開部分犯行，顯屬不能證明。因公訴人認乙○○此部分
    犯行與前開有罪之幫助販賣偽藥犯行部分，有裁判上一罪之
    關係，故不另為無罪之諭知。
十、據上論斷 ，應依刑事訴訟法第369條第1項前段、第364條、
    第299條第1項前段、第300條，93年4月21日修正前藥事法第
    82條第1項、第83條第1項、第88條，商標法第82條、第83條
    ，刑法第2條第1項、第11條前段、第56條、第55條、第42條
    第2項、第30條 、第38條第1項第2款，罰金罰鍰提高標準條
    例第2條、現行法規所定貨幣單位折算新臺幣條例第2條，判
    決如主文。
本案經檢察官丙○○到庭執行職務。
中    華    民    國    95    年    3    月    28     日
            刑事第三庭  審判長法  官  王  增  瑜
                              法  官  廖  柏  基
                              法  官  陳  欣  安
上列正本證明與原本無異。
如不服本判決應於收受送達後十日內向本院提出上訴書狀，其未
敘述上訴之理由者並得於提起上訴後十日內向本院補提理由書（
均須按他造當事人之人數附繕本）。
                              書記官  阮  正  枝
中    華    民    國    95    年    3    月    29     日
附錄：
93年4月21日修正前藥事法第82條第1項
製造或輸入偽藥或禁藥者，處七年以下有期徒刑，得併科新臺幣
十五萬元以下罰金。
93年4月21日修正前藥事法第83條第1項
明知為偽藥或禁藥，而販賣、供應、調劑、運送、寄藏、牙保、
轉讓或意圖販賣而陳列者，處五年以下有期徒刑，得併科新臺幣
十萬元以下罰金。
商標法第82條
明知為前條商品而販賣、意圖販賣而陳列、輸出或輸入者，處一
年以下有期徒刑、拘役或科或併科新臺幣五萬元以下罰金。
附表一：扣案物品清單
┌───┬───────────┬───────┬───────────┐
│編號  │名       稱           │數        量  │備            註      │
├───┼───────────┼───────┼───────────┤
│  １  │包裝藥品迷你收縮機    │1台           │                      │
├───┼───────────┼───────┼───────────┤
│  ２  │封罐機                │1台           │                      │
├───┼───────────┼───────┼───────────┤
│  ３  │FLUCORT膚潤康罐裝機   │1台           │                      │
├───┼───────────┼───────┼───────────┤
│  ４  │桂行丸                │11683粒       │                      │
├───┼───────────┼───────┼───────────┤
│  ５  │安治好（AZOHEL）      │5090罐        │                      │
├───┼───────────┼───────┼───────────┤
│  ６  │虎標萬全油            │225罐         │                      │
├───┼───────────┼───────┼───────────┤
│  ７  │正露丸                │13600粒       │                      │
├───┼───────────┼───────┼───────────┤
│  ８  │維骨力（VIARTRIL-S）  │105680粒      │僅含解熱鎮痛劑        │
│      │                      │              │Acetaminophen成分     │
├───┼───────────┼───────┼───────────┤
│  ９  │親水軟膏              │16.17公斤     │                      │
│      │                      │              │                      │
├───┼───────────┼───────┼───────────┤
│  １０  │新露露-A錠            │17500粒       │                      │
├───┼───────────┼───────┼───────────┤
│    │IONAMIN 減肥藥        │98700粒       │含4級管制藥d-         │
│      │                      │              │Noepseudoephedrine及  │
│      │                      │              │中樞神經興奮劑咖啡因  │
│      │                      │              │成分                  │
├───┼───────────┼───────┼───────────┤
│    │ＤＵＲＯＭＩＮＥ減肥藥│15000粒       │含4級管制藥d-         │
│      │                      │              │Noepseudoephedrine及  │
│      │                      │              │中樞神經興奮劑咖啡因  │
│      │                      │              │成分                  │
├───┼───────────┼───────┼───────────┤
│    │中將湯                │3028包        │                      │
├───┼───────────┼───────┼───────────┤
│    │FLUCORT 膚潤康        │11850支       │                      │
├───┼───────────┼───────┼───────────┤
│    │威喜六寶大補丸(HOLIN）│2400粒        │                      │
├───┼───────────┼───────┼───────────┤
│    │黃道益活絡油          │1497罐        │                      │
├───┼───────────┼───────┼───────────┤
│    │LOSEC 胃藥            │367234粒      │                      │
├───┼───────────┼───────┼───────────┤
│    │ROYAL 維他命E         │19罐          │                      │
├───┼───────────┼───────┼───────────┤
│    │薄荷                  │24公斤        │                      │
├───┼───────────┼───────┼───────────┤
│    │樟腦油                │20公斤        │                      │
├───┼───────────┼───────┼───────────┤
│    │安治好填充器具        │1副           │                      │
├───┼───────────┼───────┼───────────┤
│    │黃道益活絡油填充器具  │1副           │                      │
├───┼───────────┼───────┼───────────┤
│    │藥品包裝機            │1台           │                      │
├───┼───────────┼───────┼───────────┤
│    │LOSEC 細顆粒半成品    │5500公克      │                      │
├───┼───────────┼───────┼───────────┤
│    │銷貨估價單            │1冊           │                      │
└───┴───────────┴───────┴───────────┘
附表2：扣案物品清單
┌───┬───────────┬───────┬───────────┐
│編號  │名       稱           │數        量  │備            註      │
├───┼───────────┼───────┼───────────┤
│  １  │五塔散粉              │196公斤       │                      │
├───┼───────────┼───────┼───────────┤
│  ２  │五塔散                │866罐         │                      │
├───┼───────────┼───────┼───────────┤
│  ３  │薄荷                  │58公斤        │                      │
├───┼───────────┼───────┼───────────┤
│  ４  │正骨水                │196罐         │                      │
├───┼───────────┼───────┼───────────┤
│  ５  │面速力達姆            │150罐         │                      │
├───┼───────────┼───────┼───────────┤
│  ６  │麝香綠草膏            │390片         │                      │
├───┼───────────┼───────┼───────────┤
│  ７  │正骨水原料            │111公斤       │                      │
├───┼───────────┼───────┼───────────┤
│  ８  │五塔散湯匙            │1袋           │                      │
├───┼───────────┼───────┼───────────┤
│  ９  │正骨水包裝盒          │1袋           │                      │
├───┼───────────┼───────┼───────────┤
│  １０  │正骨水包裝盒          │1袋           │                      │
├───┼───────────┼───────┼───────────┤
│    │五塔散包裝盒          │1袋           │                      │
├───┼───────────┼───────┼───────────┤
│    │五塔散包裝盒          │1袋           │                      │
├───┼───────────┼───────┼───────────┤
│    │正骨水包裝盒          │1袋           │                      │
├───┼───────────┼───────┼───────────┤
│    │Ｑ              │2040粒        │                      │
├───┼───────────┼───────┼───────────┤
│    │正露丸                │1600粒        │                      │
├───┼───────────┼───────┼───────────┤
│    │肝油球                │3000粒        │                      │
├───┼───────────┼───────┼───────────┤
│    │中將湯                │4410粒        │                      │
├───┼───────────┼───────┼───────────┤
│    │正骨水分裝桶          │1桶           │                      │
├───┼───────────┼───────┼───────────┤
│    │五塔散包裝盒及蓋子    │1袋           │                      │
├───┼───────────┼───────┼───────────┤
│    │酒精                  │3桶           │                      │
└───┴───────────┴───────┴───────────┘
                                                      Ａ


司法院資訊處製作；財團法人民間司法改革基金會備份。
